【裁判字號】    95,簡上,167
【裁判日期】    950524
【裁判案由】    清償債務
【裁判全文】
臺灣臺北地方法院民事判決             95年度簡上字第167號
    上  訴  人  甲○○
    被  上訴人  香港商香港上海豐銀行股份有限公司
    法定代理人  乙○○
    訴訟代理人  丁○○
                丙○○
上列當事人間請求清償債務事件，上訴人對於中華民國九十四年
十二月三十日本院臺北簡易庭九十四年度北簡字第三八四五一號
第一審判決，提起上訴，本院於九十五年五月十日言詞辯論終結
，判決如下：
    主  文
上訴駁回。
第二審訴訟費用由上訴人負擔。
    事實及理由
一、被上訴人起訴主張：原審被告陳本生以上訴人甲○○為附卡
    持卡人，於民國九十年十二月二十七日與其訂立信用卡使用
    契約，並領用卡號0000000000000000號之萬事達信用卡正卡
    、及卡號0000000000000000號之附卡；原審被告陳本生另於
    九十三年九月十六日再向被上訴人請領卡號00000000000000
    00號之威士信用卡，依約上訴人等即得於特約商店簽帳消費
    及預借現金，但應於當期繳款截止日前清償或以循環信用方
    式繳付最低應繳金額。如上訴人等未依約繳款，即喪失期限
    利益，被上訴人有權請求一次還清欠款，並得請求給付將每
    筆得計入循環信用本金之帳款，自各筆帳款入帳日起至清償
    日止，以週年利率百分之十九點九二九計算之循環利息，且
    正卡持卡人或附卡持卡人就各別使用信用卡所生應付帳款互
    負連帶清償責任，並合意以本院為第一審管轄法院。詎料自
    九十四年九月六日止，萬事達卡部分共計消費記帳新台幣（
    下同）十六萬三千五百七十元（含本金十五萬六千八百四十
    一元、利息五千八百六十五元、代償手續費八百六十四元）
    ；威士卡部分共計消費記帳十五萬二千七百七十八元（含本
    金十四萬五千八百二十八元、利息六千九百五十元），均未
    依約清償，爰依兩造間之信用卡使用契約提起本件訴訟等語
    。
二、上訴人則以：被上訴人主張上訴人應與正卡持卡人即原審被
    告陳本生連帶清償正卡人所刷卡消費之十六萬三千五百七十
    元，惟被上訴人要求附卡持卡人連帶清償正卡持卡人之消費
    款項，實為不合理之主張，嚴重侵害消費者權益，該款項既
    非上訴人所消費，被上訴人自不能據此要求上訴人連帶負責
    清償等語，資為抗辯。
三、本件原審對被上訴人之請求，判決：上訴人應與原審被告陳
    本生連帶給付被上訴人十六萬三千五百七十元，及其中十五
    萬六千八百四十一元部分，自九十四年九月七日起至清償日
    止，按週年利率百分之十九點九二九計算之利息。原審被告
    陳本生應給付被上訴人十五萬二千七百七十八元，及其中十
    四萬五千八百二十八元部分，自九十四年九月四日起至清償
    日止，按週年利率百分之十九點九二九計算之利息。並依職
    權准予假執行，及准上訴人預供擔保得免為假執行之宣告。
    上訴人就原判決不利於上訴人部分全部聲明不服，求為廢棄
    之判決。被上訴人則聲明請求判決駁回上訴。
四、查本件上訴人主張其為系爭信用卡附卡之持卡人，其未使用
    該卡消費，自不應與正卡持卡人即原審被告陳本生就信用卡
    帳款負連帶清償責任；被上訴人則以正卡持卡人應與附卡持
    卡人就信用卡借款負連帶清償責任等語資為抗辯；是本件應
    審究者，厥為附卡持卡人是否應對於信用卡正卡債務負連帶
    清償責任，茲論斷如下：
（一）按系爭信用卡約定條款係被上訴人為與不特定多數消費者
      訂立同類契約之用，所提出預先擬定之契約條款，並作為
      契約內容之全部而訂定之契約，性質上屬於定型化契約條
      款等情，固為被上訴人所不爭執，然定型化契約條款僅在
      發生顯失公平之情形時，法律始定有種種調整兩造契約關
      係以彌補弱勢一方並達衡平之機制，或於該當法律規定之
      要件時，該部分約定無效（消費者保護法第十一條至第十
      七條、民法第二百四十七條之一參照），並非一旦使用定
      型化契約條款即生必對消費者明顯不利或違反誠信原則之
      結果，仍須就個案為具體審查，不可遽謂定型化契約條款
      當然等同不利消費者或違反誠信之契約。
（二）次按參諸信用卡申請及核發之實際狀況，可知發卡銀行針
      對申請人決定是否核發信用卡及信用額度之多寡，主要因
      素在於正卡申請人個人信用情況之差異，倘發卡銀行對於
      正卡申請人為資力及信用能力之徵信後，認為正卡申請人
      符合信用標準而核發信用卡時，附卡持卡人在毋須經發卡
      銀行為信用狀況調查下，即可與正卡持卡人共用同一信用
      額度消費，並未因此即限制附卡持卡人之消費額度，且由
      正卡持卡人統一繳納款項，發卡銀行及正卡持卡人均承擔
      附卡持卡人事後可能因信用不足而無力償債之風險。又信
      用卡之法律關係，核屬委任及消費借貸之混合契約，非屬
      民生之必需行為，經濟能力不佳之消費者，對於是否申請
      信用卡正卡、或以擔任他人信用卡附卡持卡人之方式取得
      信用卡等問題，本即為消費者申請信用卡時所應審慎衡量
      之因素，且以目前申請信用卡之方便、核發信用卡之浮濫
      ，消費者若不欲與他人負擔連帶責任，大可自己申請信用
      卡，若消費者依附於正卡持卡人之信用狀況，而申請附卡
      ，並因之取得高於自己經濟能力之信用消費額度，就附卡
      持有人而言，亦不失為一種利益。雖此種利益，亦伴隨某
      種風險（也就是必須負擔正卡消費額度內債務之連帶清償
      責任），附卡持有人既願意選擇擁有高於本身經濟能力之
      信用利益，則對於伴隨而來之風險，自亦應一併承擔，經
      兩相權衡，難認有何不利消費者或違反誠信之情事。
（三）經查，本件正卡持卡人即原審被告陳本生及上訴人於九十
      年十二月二十五日填寫本件信用卡正卡及附卡申請書時為
      夫妻關係，有系爭信用卡申請書及戶籍謄本在卷可稽（參
      原審卷第五、二十四頁），顯見上訴人與原審被告陳本生
      之關係甚為密切，上訴人應較被上訴人更為了解原審被告
      陳本生之消費習性及還款能力，且較有機會發現原審被告
      陳本生消費狀況不正常或信用能力遽減時，依據本件信用
      卡約定條款第二十二條第四項約定隨時以書面通知被上訴
      人以終止其與被上訴人間之信用卡使用契約關係，俾隨時
      降低其承擔之風險，由此觀點而言，較諸被上訴人於發卡
      徵信時，僅對正卡持卡人之信用狀況有所了解，實有程度
      上之差異。從而，被上訴人利用定型化契約條款要求上訴
      人必須與正卡持卡人即原審被告陳本生負連帶清償之責任
      ，使被上訴人得以調整渠對正卡持卡人即原審被告陳本生
      暨上訴人之風險控管，其間尚無因不當連結風險而致顯失
      公平之情。況被上訴人於附卡申請人簽名欄上方業已明揭
      附卡持卡人應與正卡持卡人就正、附卡簽帳消費金額負連
      帶清償責任一節，有信用卡申請書（見原審卷第五頁）可
      憑，則上訴人既已知悉前開約定而仍簽署姓名向被上訴人
      申請信用卡附卡使用，亦難認有何違反誠信原則及平等互
      惠原則之情事。
五、綜上所述，本件信用卡約定條款第三條第一項及信用卡申請
    書簽名欄上方第四款關於正、附卡持卡人就各別使用信用卡
    所生應付帳款互負連帶清償責任之約定，並無違反誠信原則
    、平等互惠原則，或對上訴人有顯失公平之情形，該約款自
    屬有效，上訴人就其與原審被告陳本生使用信用卡正、附卡
    所生之簽帳款，自應負連帶清償之責。從而，被上訴人依據
    兩造間之信用卡使用契約，請求上訴人應與原審被告陳本生
    連帶給付被上訴人十六萬三千五百七十元，及其中十五萬六
    千八百四十一元部分，自九十四年九月七日起至清償日止，
    按週年利率百分之十九點九二九計算之利息，均有理由，應
    予准許。原審判命上訴人如數給付，並依職權宣告假執行，
    於法並無不合。上訴意旨指摘原判決不當，求予廢棄改判，
    為無理由，應予駁回其上訴。
六、兩造其餘之攻擊或防禦方法及未經援用之證據，經本院斟酌
    後，認為均不足以影響本判決之結果，自無逐一詳予論駁之
    必要，併此敘明。
七、據上論結，本件上訴為無理由，依民事訴訟法第四百三十六
    條之一第三項、第四百四十九條第一項、第七十八條，判決
    如主文。
中    華    民    國  九十五  年    五    月  二十四  日
                  民事第五庭  審判長  法  官  翁昭蓉
                                      法  官  陶亞琴
                                      法  官  蔡世祺
以上正本係照原本作成。
本判決不得上訴。
中    華    民    國  九十五  年    五    月  二十四  日
                                      書記官  黃媚鵑


司法院資訊處製作；財團法人民間司法改革基金會備份。
